ACORDAO-COMPLETO-2350997

ACÓRDÃO 3534/2019 ATA 13/2019 - PRIMEIRA CÂMARA

VISTOS, relatados e discutidos estes autos de tomada de contas especial instaurada pelo Fundo Nacional de Desenvolvimento da Educação (FNDE) em razão da omissão no dever de prestar contas de recursos recebidos por meio do Programa Nacional de Apoio ao Transporte do Escolar (PNATE/2011) , que tinha por objeto a transferência, em caráter suplementar, aos estados, ao Distrito Federal e aos municípios, de recursos financeiros destinados a custear a oferta de transporte escolar aos alunos da educação básica pública, residentes em área rural, com o objetivo de garantir o acesso à educação,
ACORDAM os Ministros do Tribunal de Contas da União, reunidos em sessão da Primeira Câmara, ante as razões expostas pelo Relator, em:
9.1. considerar José Araújo Souto revel, para todos os efeitos, dando-se prosseguimento ao processo, nos termos do art. 12, § 3º, da Lei 8.443/1992;
9.2. com fundamento nos arts. 1º, inciso I, 16, inciso III, alíneas “a” e “c”, e 19, da Lei 8.443/1992, julgar irregulares as contas de José Araújo Souto, condenando-o ao pagamento do débito discriminado a seguir, atualizado monetariamente e acrescido dos juros de mora devidos, calculado desde a data de ocorrência indicada até sua efetiva quitação, na forma da legislação vigente, fixando o prazo de 15 (quinze) dias, a contar do recebimento da notificação, para que seja comprovado, perante este Tribunal, o recolhimento da quantia aos cofres do Fundo Nacional de Desenvolvimento da Educação (FNDE) , nos termos do art. 23, inciso III, alínea “a”, da referida Lei, c/c o art. 214, inciso III, alínea “a”, do Regimento Interno do TCU;
	Valor (R$) 
	Data

	11.964,20
	4/4/2011

	5.786,50
	4/4/2011

	749,80
	4/4/2011

	11.964,20
	3/5/2011

	749,80
	3/5/2011

	5.786,50
	3/5/2011

	5.786,50
	12/09/2011

	749,80
	12/09/2011

	11.964,20
	12/09/2011

	11.964,20
	4/10/2011

	749,80
	4/10/2011

	5.786,50
	4/10/2011

	11.964,20
	10/11/2011

	749,80
	10/11/2011

	5.786,50
	10/11/2011

	11.964,20
	2/12/2011

	749,80
	2/12/2011

	5.786,50
	2/12/2011

9.3. com fundamento no art. 57 da Lei 8.443/1992, aplicar a José Araújo Souto multa no valor de R$ 15.000,00 (quinze mil reais) , atualizado monetariamente desde a data do presente acórdão até a do efetivo recolhimento, se for pago após o vencimento, na forma da legislação vigente, fixando o prazo de 15 (quinze) dias, a contar do recebimento da notificação, para que seja comprovado, perante este Tribunal, o recolhimento da quantia ao Tesouro Nacional, nos termos do art. 23, inciso III, alínea “a”, da referida Lei, c/c o art. 214, inciso III, alínea “a”, do Regimento Interno do TCU;
9.4. com fundamento no art. 26 da Lei 8.443/1992, autorizar, se requerido, o pagamento da importância devida em até 36 (trinta e seis) parcelas mensais e consecutivas, fixando o prazo de 15 (quinze) dias, a contar do recebimento da notificação, para que seja comprovado, perante este Tribunal, o recolhimento da primeira parcela, e de 30 (trinta) dias, a contar da parcela anterior, para que seja comprovado o recolhimento das demais parcelas, devendo incidir sobre cada valor mensal os devidos acréscimos legais, na forma prevista na legislação vigente, além de alertar que a falta de comprovação do recolhimento de qualquer parcela importará no vencimento antecipado do saldo devedor, nos termos do art. 217 do Regimento Interno do TCU;
9.5. com fundamento no art. 28 da Lei 8.443/1992, autorizar, desde logo, a cobrança judicial das dívidas, caso não atendida a notificação;
9.6. com fundamento no art. 16, § 3º, da Lei 8.443/1992, c/c art. 209, § 7º, do Regimento Interno do TCU, remeter cópia deste acórdão à Procuradoria da República no Ceará, para adoção das medidas que entender cabíveis;
9.7. dar ciência deste acórdão ao FNDE e ao responsável, informando que a presente deliberação, acompanhada do Relatório e do Voto que a fundamenta, está disponível para a consulta no endereço www.tcu.gov.br/acordaos, além de esclarecer que, caso requerido, o TCU poderá fornecer sem custos as correspondentes cópias, de forma impressa.

Tomada de contas especial instaurada pelo Fundo Nacional de Desenvolvimento da Educação (FNDE) em razão de omissão no dever de prestar contas de recursos federais recebidos por meio do Programa Nacional de Apoio ao Transporte Escolar (PNATE/2011).

Primeira Câmara

Município de Monsenhor Tabosa - CE

3. Responsável: José Araújo Souto (XXX.688.693-XX)

13.1. Ministros presentes: Walton Alencar Rodrigues (Presidente), Benjamin Zymler, Bruno Dantas (Relator) e Vital do Rêgo.
13.2. Ministros-Substitutos presentes: Augusto Sherman Cavalcanti e Weder de Oliveira.

BRUNO DANTAS

Por registrar as principais ocorrências havidas no andamento dos autos até o momento, resumindo os fundamentos das peças acostadas, adoto como relatório, com os ajustes necessários, a instrução da secretaria responsável pela análise do processo (peça 32) , que contou com a anuência do corpo diretivo da unidade (peças 33 e 34) e do Ministério Público junto ao TCU (peça 35) :
“INTRODUÇÃO
1.	Trata-se de Tomada de Contas Especial instaurada pelo Fundo Nacional de Desenvolvimento da Educação – FNDE, em desfavor do Sr. José Araújo Souto (CPF 020.688.69349) , ex-Prefeito Municipal de Monsenhor Tabosa/CE (gestões 1997/2004 e 2009/2012) , em face da omissão nas prestações de contas quanto aos recursos repassados ao Município, em virtude do Programa Nacional de Apoio ao Transporte do Escolar (PNATE/2011) , cujo prazo final para a apresentação da prestação de contas expirou em 30/4/2013 (peça 18, p. 1) , e que tinha por objeto a transferência, em caráter suplementar, aos estados, ao Distrito Federal e aos municípios, de recursos financeiros destinados a custear a oferta de transporte escolar aos alunos da educação básica pública, residentes em área rural, com o objetivo de garantir o acesso à educação.
HISTÓRICO	
2.	Através do PNATE/2011, foi repassado ao município o valor total de R$ 111.003,00, conforme ordens bancárias constantes da peça 2. O prazo para prestar contas do PNATE/2011 encerrou-se em 30/4/2013 (peça 18, p. 1) mas, até aquela data, não foi confirmado o envio da prestação de contas para o FNDE.  
3.	A omissão na prestação de contas do PNATE/2011 foi constatada por meio da Informação nº 1626/2017/SEOPC/COPRA/CGCAP/DIFIN (peça 12) . 
4. 	O Órgão Instaurador notificou o citado responsável acerca da omissão no dever legal de prestar contas dos recursos federais recebidos, requerendo as providências devidas ou a devolução dos aludidos recursos, e expediu o Ofício n° 3733E/2013-SEOPC/COPRA/CGCAP/DIFIN/FNDE (peça 6 – AR peça 7) ao Sr. Francisco Jeová Sousa Cavalcante, atual Prefeito Municipal de Monsenhor Tabosa/CE, e Prefeito durante o mandato de 2013/2016, bem como expediu o Ofício n° 17174/2017/SEOPC/COPRA/CGCAP/DIFIN (peça 8 – AR peça 9) ao Sr. José Araújo Souto, ex-Prefeito da municipalidade (gestão 2009/2012) .
5.	Diante da não apresentação da prestação de contas e da consequente não demonstração da boa e regular aplicação dos recursos federais repassados, assim como da não devolução dos recursos, instaurou-se a Tomada de Contas Especial (peça 1) . Nesse sentido, nos termos do Relatório de TCE 498/2017 - DIREC/COTCE/CGCAP/DIFIN-FNDE/MEC (peça 18) , concluiu-se que o prejuízo importaria no valor total dos recursos repassados, o que corresponde ao valor original de R$111.003,00.
6.	Além disso, dos autos, verificou-se que o Sr. José Araújo Souto era a pessoa responsável pela gestão dos recursos do PNATE/2011, e o Sr. Francisco Jeová Sousa Cavalcante, Prefeito Municipal de Monsenhor Tabosa/CE, na gestão 2013/2016, era quem deveria ter prestado contas. No entanto, conforme se verifica à peça 11, p. 4 e 8, o Prefeito sucessor entrou com ação judicial visando o ressarcimento dos cofres públicos, deixando de ser corresponsável por tal irregularidade.
7.	O Relatório de Auditoria 816/2018, da Controladoria-Geral da União (peça 19) , chegou às mesmas conclusões. Adicionalmente, após serem emitidos o Certificado de Auditoria, o Parecer do Dirigente de Controle Interno e o Pronunciamento Ministerial (peças 20, 21 e 22) , o processo foi remetido a este Tribunal.
8.	Na instrução preliminar (Peça 25) , analisando-se os documentos nos autos, concluiu-se pela necessidade de realização de citação e audiência do Sr. José Araújo Souto, (CPF 020.688.693- 49) , ex-Prefeito Municipal de Monsenhor Tabosa/CE (gestões 1997/2004 e 2009/2012) :
	a) Citação
Irregularidade: não comprovação da boa e regular aplicação dos recursos federais repassados ao município de Monsenhor Tabosa/CE, em face da omissão no dever de prestar contas dos valores transferidos, no âmbito do PNATE/2011:
	Valor (R$) 
	Data

	11.964,20
	4/4/2011

	5.786,50
	4/4/2011

	749,80
	4/4/2011

	11.964,20
	3/5/2011

	749,80
	3/5/2011

	5.786,50
	3/5/2011

	5.786,50
	12/9/2011

	749,80
	12/9/2011

	11.964,20
	12/9/2011

	11.964,20
	4/10/2011

	749,80
	4/10/2011

	5.786,50
	4/10/2011

	11.964,20
	10/11/2011

	749,80
	10/11/2011

	5.786,50
	10/11/2011

	11.964,20
	2/12/2011

Valor atualizado do débito (sem juros) em 24/10/2018: R$ R$ 169.069,09 (peça 23) .
Responsável: Sr. José Araújo Souto, (CPF XXX.688.693-XX) , ex-Prefeito Municipal de Monsenhor Tabosa/CE (período de 2009/2012) ;
Conduta: em face da omissão na prestação de contas, cujo prazo encerrou-se em 30/04/2013 (peça 18, p.1) , o mesmo não logrou demonstrar a boa e regular aplicação dos recursos federais recebidos à conta do PNATE/2011.
	b) Audiência
Irregularidade: não permitir a comprovação da boa e regular aplicação dos recursos federais repassados ao município de Monsenhor Tabosa/CE, em face da omissão no dever de prestar contas dos valores transferidos, no âmbito do PNATE/2011;
Conduta: não disponibilizar as condições materiais mínimas e necessárias para que o seu sucessor pudesse apresentar a prestação de contas do PNATE/2011, tais como notas fiscais, recibos, processos de pagamento, extratos bancários da conta específica (recursos federais transferidos e contrapartida) e da aplicação financeira, processos licitatórios, contratos e termos de adjudicação e homologação, bem como documentos que comprovem a execução do objeto, cujo prazo encerrou-se em 30/04/2013;
9.	Em cumprimento ao pronunciamento da unidade (Peça 27) foi efetuada a citação e a audiência do responsável, nos moldes adiante:
 Sr. José Araújo Souto, (CPF XXX.688.693-XX) , promovida a citação e audiência do responsável, conforme delineado adiante:
	Ofício
	Data do ofício
	Data de Recebimento do Ofício
	Nome do Recebedor do Ofício
	Observação
	Fim do Prazo para defesa

	0412/2019-TCU/SECEX TCE (peça 29) 
	3/2/2019
	20/2/2019 (vide AR de peça 30) 
	José Araújo Souto
	Ofício recebido no endereço do responsável (sistema CPF da Receita Federal) , conforme pesquisa de peça 28.
	7/3/2019

10.	 Transcorrido o prazo regimental, o Sr. José Araújo Souto (CPF XXX.688.693-XX) , ex-Prefeito Municipal de Monsenhor Tabosa/CE (gestão 2009/2012) , permaneceu silente, devendo ser considerado revel, nos termos do art. 12, §3º, da Lei 8.443/1992.
EXAME TÉCNICO
Da validade das notificações
11.	 Preliminarmente, cumpre tecer breves considerações sobre a forma como são realizadas as comunicações processuais no TCU. A esse respeito, destacam-se o art. 179, do Regimento Interno do TCU (Resolução 155, de 4/12/2002) e o art. 4º, inciso III, § 1º, da Resolução TCU 170, de 30 de junho de 2004, in verbis:
Art. 179. A citação, a audiência ou a notificação, bem como a comunicação de diligência, farse-ão:
I - mediante ciência da parte, efetivada por servidor designado, por meio eletrônico, fac-símile, telegrama ou qualquer outra forma, desde que fique confirmada inequivocamente a entrega da comunicação ao destinatário;
II - mediante carta registrada, com aviso de recebimento que comprove a entrega no endereço do destinatário;
III - por edital publicado no Diário Oficial da União, quando o seu destinatário não for localizado
 (...) 
Art. 3º As comunicações serão dirigidas ao responsável, ou ao interessado, ou ao dirigente de órgão ou entidade, ou ao representante legal ou ao procurador constituído nos autos, com poderes expressos no mandato para esse fim, por meio de:
I - correio eletrônico, fac-símile ou telegrama;
II - servidor designado;
III - carta registrada, com aviso de recebimento;
IV - edital publicado no Diário Oficial da União, quando o seu destinatário não for localizado, nas hipóteses em que seja necessário o exercício de defesa”.
Art. 4º. Consideram-se entregues as comunicações:
I - efetivadas conforme disposto nos incisos I e II do artigo anterior, mediante confirmação da ciência do destinatário;
II - realizadas na forma prevista no inciso III do artigo anterior, com o retorno do aviso de recebimento, entregue comprovadamente no endereço do destinatário;
III - na data de publicação do edital no Diário Oficial da União, quando realizadas na forma prevista no inciso IV do artigo anterior.
§ 1º O endereço do destinatário deverá ser previamente confirmado mediante consulta aos sistemas disponíveis ao Tribunal ou a outros meios de informação, a qual deverá ser juntada ao respectivo processo.
 (...) 
12.	 Bem se vê, portanto, a validade da citação via postal, cujo aviso de recebimento, nesse caso, foi assinado pelo próprio destinatário da comunicação (peça 30) . 
13.	 Nos processos do TCU, a revelia não leva à presunção de que seriam verdadeiras todas as imputações levantadas contra os responsáveis, diferentemente do que ocorre no processo civil, em que a revelia do réu opera a presunção da verdade dos fatos narrados pelo autor. Dessa forma, a avaliação da responsabilidade do agente não pode prescindir da prova existente no processo ou para ele carreada. 
14.	 Ao não apresentar sua defesa, o responsável deixou de produzir prova da regular aplicação dos recursos sob sua responsabilidade, em afronta às normas que impõem aos gestores públicos a obrigação legal de, sempre que demandados pelos órgãos de controle, apresentar os documentos que demonstrem a correta utilização das verbas públicas, a exemplo do contido no art. 93 do Decreto-Lei 200/67: “Quem quer que utilize dinheiros públicos terá de justificar seu bom e regular emprego na conformidade das leis, regulamentos e normas emanadas das autoridades administrativas competentes.” 
15.	 Mesmo as alegações de defesa não sendo apresentadas, considerando o princípio da verdade real que rege esta Corte, procurou-se buscar, em manifestações dos responsáveis na fase interna desta Tomada de Contas Especial, se havia algum argumento que pudesse ser aproveitado a seu favor. No entanto, o responsável não se manifestou na fase interna, não havendo, assim, nenhum argumento que possa vir a ser analisado e posteriormente servir para afastar as irregularidades apontadas.
16.	 Vale ressaltar que a pretensão punitiva do TCU, conforme Acórdão 1441/2016-TCU-Plenário, que uniformizou a jurisprudência acerca dessa questão, subordina-se ao prazo geral de prescrição indicado no art. 205 do Código Civil, que é de 10 anos, contado da data de ocorrência da irregularidade sancionada, nos termos do art. 189 do Código Civil, sendo este prazo interrompido pelo ato que ordenar a citação, a audiência ou a oitiva do responsável. 
17.	 No caso em exame, não ocorreu a prescrição, uma vez que o recurso foi transferido em 2011 (peça 18, p. 1) , a omissão na prestação de contas se concretizou em 30/04/2013 (peça 18, p.1) , e o ato de ordenação da citação ocorreu em 20/2/2019 (peça 30) .
18. Em se tratando de processo em que a parte interessada não se manifestou acerca das irregularidades imputadas, não há elementos para que se possa efetivamente aferir e reconhecer a ocorrência de boa-fé na conduta dos responsáveis, podendo este Tribunal, desde logo, proferir o julgamento de mérito pela irregularidade das contas, conforme nos termos dos §§ 2º e 6º do art. 202 do Regimento Interno do TCU (Acórdão 2064/2011-TCU-Primeira Câmara, Relator Ministro Ubiratan Aguiar; Acórdão 6182/2011-TCU-Primeira Câmara, Relator Ministro-Substituto Weder de Oliveira; Acórdão 4072/2010-TCU-Primeira Câmara, Relator Ministro Valmir Campelo; Acórdão 1189/2009-TCU-Primeira Câmara, Relator Ministro-Substituto Marcos Bemquerer; Acórdão 731/2008-TCU-Plenário,  Relator Ministro Aroldo Cedraz) .
19.	 Dessa forma, o responsável deve ser considerado revel, nos termos do art. 12, §3º, da Lei 8.443/1992, devendo as contas serem julgadas irregulares, condenando-o ao débito apurado e aplicando-lhe a multa prevista no art. 57/58 da Lei 8.443/1992.
CONCLUSÃO
20.	 A partir dos elementos constantes dos autos, foi possível verificar que os recursos repassados ao Município de Monsenhor Tabosa/CE, em virtude do Programa Nacional de Apoio ao Transporte Escolar – PNATE 2011, ocorreu na gestão do Sr. José Araújo Souto, (CPF 020.688.69349) , ex-Prefeito Municipal de Monsenhor Tabosa/CE (período de 2009/2012) , que, por sua vez, não prestou contas dos recursos.
21.	 Diante da revelia do responsável e inexistindo nos autos elementos que permitam concluir pela ocorrência de boa-fé ou de outros excludentes de culpabilidade em sua conduta, propõe-se que suas contas sejam julgadas irregulares e seja condenado em débito.
22.	 Vale ressaltar que a jurisprudência pacífica nesta Corte é no sentido da imprescritibilidade das ações de ressarcimento ao erário (Súmula-TCU 282) . Dessa forma, identificado dano ao erário, deve-se instaurar e julgar o processo de tomada de contas especial para responsabilizar seus agentes causadores, respeitando o direito ao contraditório e à ampla defesa, independentemente de quando ocorreram os atos impugnados.
PROPOSTA DE ENCAMINHAMENTO
23.	 Diante do exposto, submetemos os autos à consideração superior, propondo ao Tribunal:
a) considerar revel o Sr. José Araújo Souto, (CPF XXX.688.693-XX) , ex-Prefeito Municipal de Monsenhor Tabosa/CE (período de 2009/2012) , para todos os efeitos, dando-se prosseguimento ao processo, com fulcro no art. 12, § 3º, da Lei n. 8.443/92;
b) julgar irregulares, nos termos dos arts. 1º, inciso I, 16, inciso III, alínea “a”e “c”, da Lei 8.443/92 c/c os arts. 19 e 23, inciso III, da mesma Lei, e com arts. 1º, inciso I, 209, inciso I e III, 210 e 214, inciso III, do Regimento Interno/TCU, as contas do Sr. José Araújo Souto, (CPF 020.688.69349) , ex-Prefeito Municipal de Monsenhor Tabosa/CE (gestão 2009/2012) , condenando-o ao pagamento da importância a seguir especificada, atualizada monetariamente e acrescida dos juros de mora, calculada a partir da data discriminada até a data do efetiva quitação do débito, fixando-lhe o prazo de quinze dias, para que comprove, perante o Tribunal, o recolhimento das referidas quantias aos cofres do Fundo Nacional de Desenvolvimento da Educação (FNDE) , nos termos do art. 23, inciso III, alínea “a”, da citada lei;
	Valor (R$) 
	Data

	11.964,20
	4/4/2011

	5.786,50
	4/4/2011

	749,80
	4/4/2011

	11.964,20
	3/5/2011

	749,80
	3/5/2011

	5.786,50
	3/5/2011

	5.786,50
	12/09/2011

	749,80
	12/09/2011

	11.964,20
	12/09/2011

	11.964,20
	4/10/2011

	749,80
	4/10/2011

	5.786,50
	4/10/2011

	11.964,20
	10/11/2011

	749,80
	10/11/2011

	5.786,50
	10/11/2011

	11.964,20
	2/12/2011

	749,80
	2/12/2011

	5.786,50
	2/12/2011

Valor atualizado do débito (com juros) em 29/3/2019: R$ R$ 193.531,94 (peça 31) .
c) aplicar individualmente ao Sr. José Araújo Souto, (CPF XXX.688.693-XX) , ex-Prefeito Municipal de Monsenhor Tabosa/CE (gestão 2009/2012) , a multa prevista no art. 57 da Lei 8.443/92 c/c o art. 267 do RI/TCU, fixando-lhe o prazo de quinze dias, a contar da notificação, para que comprove, perante o Tribunal (art. 214, III, a, do Regimento Interno do TCU) , o recolhimento da dívida aos cofres do Tesouro Nacional, atualizada monetariamente desde a data do acórdão que vier a ser proferido por este Tribunal até a do efetivo recolhimento, se pagas após o vencimento, na forma da legislação em vigor;
d) autorizar, desde logo, a cobrança judicial das dívidas, caso não atendidas as notificações, na forma do disposto no art. 28, inciso II, da Lei nº 8.443/92;
e) autorizar também, desde logo, se requerido, com fundamento no art. 28, inciso I, da Lei 8.443, de 1992 c/c o art. 217, §§ 1º e 2º do Regimento Interno, o parcelamento da (s) dívida (s) em até 36 parcelas, incidindo sobre cada parcela, corrigida monetariamente, os correspondentes acréscimos legais fixando-lhe o prazo de quinze dias, a contar do recebimento da notificação, para comprovar perante o Tribunal o recolhimento da primeira parcela, e de trinta dias, a contar da parcela anterior, para comprovar os recolhimentos das demais parcelas, devendo incidir sobre cada valor mensal, atualizado monetariamente, os juros de mora devidos, no caso do débito, na forma prevista na legislação em vigor, alertando os responsáveis de que a falta de comprovação do recolhimento de qualquer parcela importará o vencimento antecipado do saldo devedor, nos termos do § 2º do art. 217 do Regimento Interno deste Tribunal;
f) enviar cópia do Acórdão que vier a ser proferido ao FNDE e ao responsável, para ciência, informando que a presente deliberação, acompanhada do Relatório e do Voto que a fundamenta, está disponível para a consulta no endereço www.tcu.gov.br/acordaos, além de esclarecer que, caso requerido, o TCU poderá fornecer sem custos as correspondentes cópias, de forma impressa. ”
	É o relatório.

não há

Procurador Sergio Ricardo Costa Caribé

TOMADA DE CONTAS ESPECIAL. PROGRAMA NACIONAL DE APOIO AO TRANSPORTE ESCOLAR. FUNDO NACIONAL DE DESENVOLVIMENTO DA EDUCAÇÃO. OFERTA DE TRANSPORTE ESCOLAR A ALUNOS DA EDUCAÇÃO BÁSICA PÚBLICA RESIDENTES EM ÁREA RURAL. OMISSÃO NO DEVER DE PRESTAR CONTAS. CITAÇÃO. REVELIA. IRREGULARIDADE DAS CONTAS. DÉBITO. MULTA.

TOMADA DE CONTAS ESPECIAL (TCE)

Secretaria de Controle Externo de Tomada de Contas Especial (SecexTCE)

Trata-se de tomada de contas especial (TCE) instaurada pelo Fundo Nacional de Desenvolvimento da Educação (FNDE) em desfavor de José Araújo Souto, ex-Prefeito Municipal de Monsenhor Tabosa-CE, em razão da omissão no dever de prestar contas de recursos recebidos por meio do Programa Nacional de Apoio ao Transporte do Escolar (PNATE/2011) , que tinha por objeto a transferência, em caráter suplementar, aos estados, ao Distrito Federal e aos municípios, de recursos financeiros destinados a custear a oferta de transporte escolar aos alunos da educação básica pública, residentes em área rural, com o objetivo de garantir o acesso à educação.
O acordo foi firmado no valor de R$ 111.003,00. Os recursos federais foram liberados por meio das ordens bancárias detalhadas na peça 2, creditadas na conta específica do convênio ao longo do exercício de 2011.
Na fase interna da TCE, o órgão concedente concluiu pela impugnação total das despesas devido à não apresentação da prestação de contas. O Controle Interno anuiu a esse posicionamento.
No âmbito do TCU, o responsável foi regularmente citado. Entretanto, o prazo regimental transcorreu sem que fossem apresentadas alegações de defesa ou efetuado o recolhimento do débito. Dessa forma, deve ser considerado revel, dando-se prosseguimento ao processo, conforme estabelece o art. 12, § 3º, da Lei 8.443/1992.
Corroboro as análises empreendidas pela unidade instrutora, as quais contaram com a anuência do Ministério Público junto ao TCU, razão pela qual incorporo os fundamentos apresentados às minhas razões de decidir.
Considerando que as informações presentes nos autos não permitem constatar a regular aplicação dos recursos repassados, e que, mesmo tendo sido oportunizada a defesa do responsável, tanto perante o órgão concedente quanto no âmbito desta Corte de Contas, ele não se desincumbiu desse ônus, não há o que se aproveitar em seu favor.
Por fim, diante da não apresentação de defesa e da ausência de indícios de que o responsável tenha agido de maneira diligente ou adotado quaisquer medidas para resguardar o erário, reputo não ser possível reconhecer sua boa-fé, o que autoriza o imediato julgamento definitivo de mérito de suas contas, nos termos do art. 202, § 6º, do Regimento Interno do TCU.
Nesse cenário, exsurge o dever de julgar irregulares as contas do responsável, imputando-lhe débito e aplicando-lhe multa, com amparo nos arts. 19 e 57 da Lei Orgânica do TCU.
Ante o exposto, voto por que o Tribunal adote o Acórdão que ora submeto à deliberação deste Colegiado.
TCU, Sala das Sessões Ministro Luciano Brandão Alves de Souza, em 30 de abril de 2019.
Ministro BRUNO DANTAS 
Relator